臺灣高雄地方法院刑事判決　　　　　　　95年度自緝字第45號
自　訴　人　乙○○
　　　　　　　　　　樓
自訴代理人　侯重信律師
被　　　告　甲○○
上列被告因詐欺案件，經自訴人提起自訴，本院判決如下：
    主  文
甲○○無罪。
    理  由
一、自訴意旨略以：甲○○於民國86年1月15日以其胞兄即共同
    被告林榮禎 (業經本院93年自字第126 號判決無罪，嗣經台
    灣高等法院高雄分院以95年度上易字第807 號判決駁回自訴
    人之上訴確定在案)經 營幼教事業，擬購買電腦出租予幼稚
    園收取租金，然欠缺資金週轉為由，向伊商借現金新台幣 (
    下同)250 萬 元，並提供林榮禎所有門牌號碼：高雄市鼓山
    區○○○路211 號3 層樓房屋及其坐落基地即同市○區○○
    段3 小段235 地號土地 (下稱A 房地)之 所有權狀及空白抵
    押權設定契約書等證件予伊設定抵押權擔保 (借款當時未提
    供印鑑證明及戶籍謄本)， 甲○○、林榮禎稱A 房地時價有
    一千多萬元，僅向彰化銀行借款設定第一順位抵押貸款三百
    多萬元，伊之債權有保障，上開借款期間僅二個月，且甲○
    ○、林榮禎之事業利潤頗豊，償債沒問題，伊不疑有他，乃
    未要求渠等二人補足印鑑證明等證件辦妥抵押權設定登記。
    詎同年3 月15日，雙方約定之二個月清償期屆至，渠等二人
    要求展期清償，迄同年9 月15日止，再以生意不佳為由，停
    止支付利息，伊要求辦理抵押權設定，渠等則藉詞推拖，伊
    不得已於87年7 月間聲請法院核發支付命令。詎渠等二人於
    88 年 元月初，竟共同意圖為自己不法之所有，假藉辦理上
    開250 萬元借款之第二順位抵押權設定為詞，向伊騙回上開
    A 房地之所有權狀、切結書、抵押權設定契約書，伊當時正
    要出國，信以為真而陷於錯誤，乃囑託伊服務公司之會計主
    任周若芬將上開證件交予甲○○，然渠等二人竟僅設定第二
    順位抵押權100 萬元，且嗣後又替黃美蓮設定第三順位抵押
    權使其得以就拍賣之A 房地所得參與分配，93年4 月間A 房
    地遭拍賣時，伊僅能以擔保債權100 萬元列入優先受償債權
    ，致伊受有250 萬元借款之損害等語。因認甲○○涉有刑法
    第339 條第1 項之共同詐欺取財罪嫌。
二、按犯罪事實應依證據認定，無證據不得認定犯罪事實；不能
    證明被告犯罪者，應諭知無罪之判決，刑事訴訟法第154 條
    第2 項、第301 條第1 項分別定有明文。又事實之認定，應
    憑證據，如未能發現相當證據，或證據不足以證明，自不能
    以推測或擬制之方法，為裁判基礎；且認定不利於被告之事
    實須依積極證據，苟積極證據不足為不利於被告事實之認定
    時，即應為有利於被告之認定；另認定犯罪事實所憑之證據
    ，雖不以直接證據為限，間接證據亦包括在內，然而無論直
    接證據或間接證據，其為訴訟上之證明，須於通常一般之人
    均不致有所懷疑，而得確信其為真實之程度者，始得據為有
    罪之認定，倘其證明尚未達到此一程度，而有合理之懷疑存
    在而無從使事實審法院得有罪之確信時，即應由法院為諭知
    被告無罪之判決（最高法院40年台上字第86號、76年台上字
    第4986號判例意旨參照）。又刑法第339 條第1 項所規定詐
    欺罪，係以行為人自始具有為自己或第三人不法之所有之意
    圖為要件，既為犯罪成立之前提，自須根據積極證據加以判
    斷；民事債務人未依債之本旨履行，在一般社會生活經驗上
    可能之原因非一，即使在債之關係成立之後惡意遲延給付甚
    或不為給付，倘無其他足以證明債務人自始即具有不法所有
    意圖之積極證據，亦僅能認係民事債權債務糾紛。而刑事被
    告依法並無自證無罪之義務，依刑事訴訟法第154 條規定，
    若無足可超越合理懷疑之證據以證明被告確係自始意圖不法
    所有，不得僅憑事後不履行債務之客觀事態，推定被告原有
    詐欺取財之犯意。既不能積極證明被告自始具有犯罪故意，
    縱使被告就其所陳民事違約之原因同屬不能證明，仍不能因
    此令其負擔詐欺刑責。
三、自訴人認被告甲○○涉有前揭犯行，無非係以：(一)自訴人之
    指述；(二)證人周若芬之證述；(三)另一被告林榮禎書立之切結
    書(即 借據，下稱切結書)、 抵押權設定契約書、他項權利
    證明書、支付命令、本院93年訴字第1507號民事判決、分配
    表各1 份等為其論斷之依據。訊據被告甲○○固不否認共同
    被告林榮禎有書立內容為：「林榮禎向乙○○借款250 萬元
    」之切結書，並提供林榮禎名下之A 房地之所有權狀、空白
    抵押權設定契約書予自訴人而伊在場，惟堅決否認有何詐欺
    取財犯行，辯稱：(一)伊開設多家連鎖幼教事業，因需週轉而
    向自訴人借款，上開250 萬元借款，伊僅借150 萬元，此部
    分借款，伊已先後於87年11月7 日及89年7 月5 日提供多件
    古董質權予自訴人擔保其債權，自訴人並未受有損害。(二)另
    100 萬元為林榮禎所借，林榮禎雖於切結書上書立250 萬元
    ，然係應自訴人要求所書立，林榮禎既僅借100 萬元，當然
    僅設定100 萬元之抵押權，況自訴人自承於88年1 月間，即
    已發現僅設定100 萬元之抵押權，如當時雙方確有約定設定
    25 0萬元之抵押權，何以在自訴人發現設定金額不足後，未
    立即提出質疑要求提高設定金額？(二)被告林榮禎於借款時，
    除書立切結書外，既已交付其名下之A 房地所有權狀等證件
    予自訴人，有何施用詐術可言。足證伊自始無詐欺之故意，
    自訴人亦未陷於錯誤，本件純屬民事糾紛等語。
四、證據能力之審認：
  (一)卷附A房地之他項權利證明書、本院87年促字第38081 號支
    付命令確定證明書，為公務人員職務上製作之證明文書，而
    依其作成時之情況均屬正常，而自訴人就上開書面陳述，並
    未說明有何顯不可信情況，且該書證與待證事實又具關連性
    ，依刑事訴訟法第15 9條之4 第1 款規定，自有證據能力。
  (二)A房地之抵押權設定契約書、強制執行金額分配計算書，本
    院87年促字第38081號支付命令裁定、88年高敬民誠88執全
    字第33 1號函、93年訴字第1507號民事判決及自訴人於該訴
    訟中提出之訴狀，係被告以外之人於審判外之書面陳述，而
    被告甲○○及自訴人，就上開書面陳述，並未於本院審理過
    程中聲明異議，本院並審酌前開書面陳述作成時之情況均屬
    正常，且與本案相關之待證事實具有關連性，認適當作為證
    據，依刑事訴訟法第159條之5第2項之規定，認上開陳述均
    具有證據能力。
五、經查：
  (一)被告甲○○對其有於86年1 月間與林榮禎向自訴人借款共計
    借得250 萬元，由林榮禎書立內容為「林榮禎向自訴人借款
    250 萬元」之切結書，及提供林榮禎名下之A 房地所有權狀
    、空白抵押權設定契約書予自訴人，嗣於88年1 月間將A 房
    地設定100 萬元之抵押權予自訴人，其後因無力清償，自訴
    人於87年7 月間聲請本院87年促字第38081 號支付命令裁定
    ，嗣該裁定確定，其後A 房地遭聲請拍賣，自訴人以第二順
    位抵押權人參與分配，受配金額共計2,249,279 元等情，於
    本院審理中業已坦承不諱，核與自訴人指述之情節大致相符
    ，並有林榮禎書立之切結書、抵押權設定契約書、他項權利
    證明書、本院上開支付命令裁定及其確定證明書、93年訴字
    第1507號民事判決、分配表各1 份等在卷可稽，被告甲○○
    上開自白核與事實相符，此部分之事實，應堪認定。
  (二)另一被告林榮禎於本院93年自字第126 號判決審理中已坦承
    ：A 房地係伊父親留下來的，雖然登記在伊名下，但伊兄弟
    尚未分產，當時伊與被告甲○○均缺錢，遂共同向乙○○借
    這筆錢，接洽是由甲○○為之，借款時是伊與甲○○一起去
    見乙○○，當時由伊親自寫切結書、空白抵押權契約書，切
    結書是應乙○○的要求寫的，而乙○○的借款也是匯到甲○
    ○處，再由甲○○將伊要借的部分（100 萬元)拿 給伊等語
     (見本院93年自字第126 號卷第237 頁)， 職是，由被告林
    榮禎所書寫借據內容為「林榮禎向乙○○借款250 萬元」，
    且係提供其名下之房地供自訴人設定抵押擔保觀之，無論就
    借款過程、出面借款人、書立借據、提供擔保等情，均係林
    榮禎或與被告甲○○共同為之，或係於被告甲○○共同在場
    時為之，益徵上開250 萬元借款，確係由被告甲○○及林榮
    禎兄弟共同向自訴人所借無訛。至於被告甲○○雖稱事後伊
    僅取得其中150 萬元，縱令屬實，亦僅係渠等兄弟二人內部
    分配借款比例之問題，是被告甲○○提出A 房地之他項權利
    證明書及抵押權設定契約書辯稱：上開250 萬元借款 (已先
    預扣10萬元利息)， 雖係匯240 萬元至其戶頭，然伊僅借
    150 萬元云云 (見本院93年自字第126 號卷第69頁以下)，
    並不影響該250 萬元係被告甲○○與林榮禎共同所借之事實
    。
  (三)自訴人於本院審理中自承：伊借錢予被告甲○○及林榮禎時
    ，甲○○告訴伊林榮禎在從事幼教事業，伊亦曾於報紙上看
    過林榮禎公司幼教的廣告，渠等二人亦有告知A 房地已有彰
    化銀行設定第一順位抵押權300 多萬元等語（見本院93年自
    字126 號卷第23 9頁），核與被告林榮禎於本院自字126 號
    判決審理中供承：伊係在從事幼教材事業，原擬以從事幼教
    事業所得，償還借款，但因近幾年來經濟不景氣，幼教人口
    數下降，伊週轉困難，因此無力還款，目前已結束幼教事業
    ，改從事幼教之編緝等語（見同上卷第23 8頁)， 及被告甲
    ○○於本院審理中所述：伊在台中地區投資多家幼教室，嗣
    因921 地震而受影響，週轉不靈等語 (見本院卷第67頁)大
    致相符。參以被告甲○○及林榮禎係於86年1 月15日向自訴
    人借款250 萬元，林榮禎於當日即書立伊「向乙○○借款25
    0 萬元」之切結書，同時填寫空白之抵押權設定契約書，業
    據自訴人於自訴狀中指述綦詳，並有切結書1 紙在卷可憑 (
    見同上卷第9 頁)； 再佐以自訴人旋於第2 天即同年月16日
    匯款240 萬元 (預扣利息10萬元)至 被告甲○○帳戶，亦有
    林榮禎提出之自訴人於民事訴訟中提出之台灣中小企業銀行
    存摺1 份在卷供核 (見同上自字第12 6號卷第103 頁-1 04
    頁)； 再斟酌自訴人於自訴狀中亦自承：伊認為上開25 0
    萬元借款，期間僅短短二個月，乃不疑有他，並未要求被告
    林榮禎及甲○○補足證件辦理抵押權登記等語 (見同上卷第
    2 頁)。 是被告甲○○、林榮禎確實從事幼教事業，欠缺資
    金週轉，而自訴人借款時亦已知悉上情，且知悉林榮禎所提
    供之房地已有彰化銀行設定第一順位抵押權300 多萬元存在
    ，足認被告林榮禎並未施用詐術，而自訴人係因林榮禎有提
    供A 房地可供其抵押設定擔保債權，並圖得二個月10萬元之
    利息，始決定借款予被告甲○○及林榮禎，尚難認被告甲○
    ○有施用詐術使自訴人陷於錯誤而交付上開250 萬元之款項
    。
  (四)按抵押權為不動產物權，依法律行為而取得者，非經登記不
    生效力，民法第758 條定有明文。自訴人自陳被告甲○○及
    林榮禎所借25 0萬元債務，僅提供A 房地之所有權狀及空白
    之抵押權設定契約書，然尚有印鑑證明等設定必備證件未提
    供，伊當時因認係短期借款而未要求補齊證件等語 (見同上
    卷第2 頁)， 然自訴人於借款之初既尚未完成抵押權設定登
    記，如果被告甲○○及林榮禎蓄意詐欺，何需於借貸後近兩
    年即88年1 月間為自訴人設定100 萬元之抵押權設定？再者
    ，自訴人於本院93年自字第126 號判決審理中雖稱：於88年
    1 月23 日 已知悉Ａ房地僅設定100 萬元，曾「電話」催請
    被告二人變更設定為25 0萬元云云（見同上卷第239 頁)，
    然為被告甲○○及林榮禎所否認，設自訴人確遭被告甲○○
    及林榮禎騙回A 房地之所權狀、切結書，如此至關其權利重
    大之事，何以從未以書面催請被告甲○○及林榮禎人變更抵
    押權設定為250 萬元？況且，上開林榮禎所書立之切結書於
    88年1 月間為被告甲○○及林榮禎取回設定抵押權後，均為
    甲○○持有中，直至90年5 月間始由甲○○以掛號寄回，業
    據自訴人自承在卷 (同上卷第239 頁)， 如果自訴人認為被
    告林榮禎及甲○○係以詐騙方式取回，何以在長達兩年之期
    間，未以書面催請返還如此重要之書證？況依常理，如果被
    告甲○○及林榮禎蓄意詐欺，只需逕將切結書撕毀即可，又
    何需寄回？再者，A 房地早已經債權人向本院聲請拍賣，並
    通知自訴人參與分配，至遲於88年6 月14日之前，自訴人即
    知A 房地地已遭拍賣，並以第二順位抵押權人之地位參與分
    配，有台灣高雄地方法院88年6 月14日 (88) 高敬民誠88執
    全字第2331 號 函在卷可考 (同上卷第13頁)， 而自訴人竟
    仍於同年7 月5 日與被告甲○○簽立協議書取得宋朝五代耀
    州窯貼花瓶等四件古董作為質押，同年10月14日再與被告甲
    ○○簽立協議書，並自被告甲○○取得明朝大沛三寶銅爐1
    個作為抵押，雙方並約定得將古董銅爐以底價一千萬元出售
    清償積欠自訴人之債務，嗣又於11月7 日再簽立協議書，自
    訴人又自被告甲○○處取得上開三寶銅爐1 個、黑色枕瓷器
    1 個、龍虎瓶瓷器1 個、墨製觀音1 座，作為被告甲○○積
    欠債務之質押，有協議書3 紙在卷供核 (見本院卷第40頁至
    42頁)。 上開質押古董之事實，雖經自訴人以書狀陳稱：僅
    供被告甲○○另筆借款之擔保，而與本件25 0萬元借款無關
    云云（同上卷第133 頁)， 然若被告甲○○及林榮禎取回權
    狀之初，有允諾為自訴人設定250 萬元抵押權，而事後違約
    ，何以在其與被告甲○○簽立上開協議書，取得古董質押時
    ，未要求以前述古董一併供作上開250 萬元借款之擔保，或
    協議其他之解決方案？益徵自訴人指控被告甲○○共同詐欺
    云云，委無可採。
  (五)A房地經拍賣後，係由第一順位抵押權人彰化銀行、第二順
    位之自訴人、第三順位之黃美蓮依序參與分配，自訴人受配
    金額共達2,249,279 元，分配比率達86.5329%，反觀黃美蓮
    則並未受有任何分配金額，自訴人雖未受足額（250 萬元）
    清償，然自訴人於民事訴訟中已自承於借款時已先預扣利息
    10萬元，實際借款為240 萬元，且曾分別於86年5 月、6 月
    、7 月按月收取利息5 萬元，共計收取15萬元，足見自訴人
    損失不多，至多僅係受有利息之損失，此有被告甲○○及林
    榮禎提出之自訴人民事準備書狀1 份、乙○○之台灣中小企
    業銀行存摺、代收票據明細表各1 份在卷供參 (同上卷第90
    -92 頁、103-108 頁)。 按不動產拍賣，恒受時空環境等客
    觀因素影響，非可一概而論，本件尚不得僅以自訴人未受足
    額清償即遽指被告甲○○所為係屬詐欺。而黃美蓮既未受配
    任何金額，亦足證自訴人指稱：被告林榮禎及甲○○蓄意詐
    欺騙回權狀，目的是在設定第三順位抵押權予黃美蓮，令其
    參與分配云云，顯非事實，殊無足取。
  (六)民間私人之借貸行為於通常社會生活上本具有一定程度之風
    險，而以一般民間社會生活經驗而言，民間之個人獨資事業
    因遭逢經濟困難，基於嗣後另以其他資金償還之期待而對外
    週轉應急，事所恆有。綜合自訴人與被告甲○○及林榮禎間
    就上開250 萬借款之過程、提供切結抵押等書面、事後設定
    抵押、提供古董質押等節，交互以析，自不能僅以被告甲○
    ○於約定清償期屆至無力清償，即遽認被告甲○○於借款之
    初，即有不法所有之意圖甚明。被告甲○○如係蓄意詐騙自
    訴人，大可於詐騙得手後相應不理，何必再將A 房地設定10
    0 萬元抵押權予自訴人。從而，被告甲○○與林榮禎雖嗣後
    未能如期清償，惟亦僅能認係民事債權債務糾紛，尚不能以
    此即令被告甲○○負擔詐欺刑責。
六、綜上所述，自訴人指述被告甲○○自始即有詐欺意圖，以欺
    罔方法騙得250萬元，事後復以「設定抵押為名，騙回A房地
    之所有權狀、切結書、抵押權設定契約書」等情，尚未到達
    確信其為真實之程度。此外，復無其他積極證據足認被告甲
    ○○有自訴人所指之詐欺犯行，自難遽為不利被告甲○○之
    認定，依前揭判例意旨，自應為無罪之諭知。
七、被告甲○○自訴反訴人誣告部分，業經本院93年自字第126
    號判決先行審結，故不另論列。
據上論斷，應依刑事訴訟法第343 條、第301 條第1 項，判決如
主文。
中　　華　　民　　國　　96　　年　　3　 　月　　30    日
                  刑事第五庭   審判長法　官  李嘉興
                                     法  官  陳君杰
                                     法  官  張金柱
如不服本判決，應於收受送達後10日內向本院提出上訴書狀。
（須附繕本）
上正本證明與原本無異。
中　　華　　民　　國　　96　　年　　3 　　月　　30　　日
                                    書記官   莊正彬
